【裁判字號】    98,易,1168
【裁判日期】    980929
【裁判案由】    重利
【裁判全文】
臺灣臺中地方法院刑事判決  98年度易字第1168號
公  訴  人  臺灣臺中地方法院檢察署檢察官
被      告  丁○○
選任辯護人  賴淑惠律師
被      告  戊○○
上列被告等因重利案件，經檢察官提起公訴（九十七年度偵字第
一六四二四號、九十八年度偵緝字第四九號），本院判決如下：
    主    文
丁○○、戊○○共同連續乘他人急迫貸以金錢，而取得與原本顯
不相當之重利，各處有期徒刑陸月，如易科罰金，均以銀元佰
元即新臺幣玖佰元折算壹日；皆減為有期徒刑月，如易科罰金
，均以銀元佰元即新臺幣玖佰元折算壹日。
    犯罪事實
一、丁○○因知悉可藉民間放款獲取重利，竟與友人戊○○共同
    基於牟取不法重利之概括犯意聯絡，由丁○○負責放款資金
    之籌措及提供，戊○○則出面放款及收取利息，其等即以此
    方式，利用他人介紹，自民國九十三年八月間某日起，連續
    借款予需款孔急之不特定人，乘人急迫而貸予現金，收取與
    原本顯不相當之重利。適有如附表編號一至三所示之丙○○
    、乙○○、己○○、甲○○等借貸人亟需現金周轉，分別透
    過友人介紹得知上開放款訊息後，隨即與戊○○取得聯繫，
    並藉由戊○○聯絡丁○○決定借款事宜，丁○○、戊○○即
    於如附表編號一至三所示之時間、地點，趁該等借貸人陷於
    急迫之際，約定如附表編號一至三所示之計息方式收取本息
    ，且於放款同時先預扣如附表編號一至三所示之利息，並為
    利於將來催討債務，同時要求借款人簽發本票作為質押擔保
    後，分別貸予如附表編號一至三所示之款項，嗣由戊○○前
    往向丙○○等借貸人收取高額利息，藉此共同取得與原本顯
    不相當之重利。俟因丙○○、乙○○認渠等已償還借貸本息
    ，惟丁○○拒不返還本票，復持以聲請法院強制執行，進而
    於九十六年十一月七日拍賣乙○○所有房屋，丙○○、乙○○遂於九十七年二月二十八日向警方檢舉丁○○經營地下錢
    莊，始悉上情。
二、案經丙○○、李祺訴由臺中縣警察局霧峰分局報告臺灣臺中
    地方法院檢察署檢察官偵查起訴。
    理    由
一、證據能力部分：
(一)按被告以外之人於審判外之言詞或書面陳述，除法律有規定
    者外，不得作為證據，刑事訴訟法第一百五十九條第一項定
    有明文。被告戊○○所提說明書、丁○○放款名冊、收帳明
    細，暨證人丙○○書寫之書信、還款明細記錄、還款筆記記
    事本，就被告丁○○而言，皆屬被告丁○○以外之人於審判
    外所製作之書面陳述，均經辯護人主張不得作為證據，且核
    無得例外有證據能力之情形，依刑事訴訟法第一百五十九條
    第一項規定，上揭書證對被告丁○○而言，並無證據能力。
(二)另本案其他卷證所涵括之供述證據及非供述證據，經本院依
    法踐行調查證據程序，公訴人及被告丁○○、戊○○、選任
    辯護人，均不爭執各該證據之證據能力，且亦查無依法應排
    除其證據能力之情形，是後述所引用證據之證據能力皆無疑
    義。
二、認定犯罪事實所憑之證據及理由：
    訊據被告丁○○、戊○○固不否認有貸放金錢予如附表所示
    借款人之事實，惟矢口否認涉有上開重利犯行，被告丁○○
    辯稱：丙○○、乙○○部分其只有收取一般民間利息八厘，
    沒有獲取重利，是戊○○擅自向丙○○、乙○○收高利貸，
    且未將本息交給其，而己○○是為買車而向其借款，並無急
    迫情事，另外其不認識甲○○，甲○○應該是與戊○○一起
    向劉三借款，與其無關云云；被告戊○○則辯以：伊只是按
    丁○○給伊的單據去向借款人收利息，放款及利率都是丁○○決定云云。然查：
(一)被告丁○○、戊○○上開犯行，業據證人即借款人丙○○、
    乙○○於警詢、偵查、本院審理時，證人己○○於偵查、本
    院審理中，證人甲○○於偵查時證述綦詳，另證人即戊○○
    媳婦謝佩倫亦於偵查中證述戊○○確有叫渠代收款項明確，
    此外，復有本票、臺灣南投地方法院埔里簡易庭九十五年度
    票字第三０七號民事裁定、臺灣南投地方法院九十四年度拍
    字第一七六號民事裁定、臺灣南投地方法院民事執行處通知
    、強制執行金額計算書分配表、執行命令、收據在卷可稽。
(二)被告丁○○、戊○○固以前揭情詞置辯，惟：
  1.觀之被告丁○○初始均稱從未與證人丙○○、乙○○接觸，
    借款利息及過程都是戊○○與丙○○、乙○○約定云云，但
    於本院審理時則改稱：其在戊○○家裡親手交給丙○○三十
    萬元，丙○○親手給其六、七千元作為利息，其也有當面跟
    丙○○說每個月給其利息，一萬元利息兩百元，三十萬元應
    該是六千元的利息等語，又有關利息部分，被告丁○○或稱
    丙○○所借三十萬元，利息以三十天為一期，預扣第一期利
    息六千元，忽又異稱第一期利息預扣七千二百元云云，前後
    不符，已有可疑。
  2.徵諸證人丙○○於本院九十八年六月十日審理時，作證結稱
    ：渠是在戊○○位於太平市的住處借三十萬元，借多少錢是
    跟戊○○討論，利息如何計算也是戊○○說的，戊○○說丁○○告訴他，利息先扣，每十天為一期，每期利息四萬五千
    元，當時借錢時丁○○有在場，由丁○○將金額交給渠，但
    利息先扣掉了，渠實際上拿二十五萬五千元，有簽三十萬元
    的本票一張，後來利息都是交給戊○○，戊○○說是丁○○
    要他來收利息的等語，而證人乙○○於該日亦到庭證陳：伊
    與丙○○拿到二十五萬五千元，利息是丙○○與戊○○他們
    談的，金主丁○○有在場，戊○○叫伊等寫三十萬元的本票
    一張等詞，另證人己○○也於偵訊時證述：戊○○有告訴渠
    說十萬元一個月要一萬元的利息，當時丁○○也在場，看渠
    同不同意，渠說這個條件可以接受，渠實際上只拿到九萬元
    乙情明確，以此相互勾稽，復參以被告戊○○於偵查、本院
    審理時，亦坦稱：丁○○的確是十萬元收一萬元的利息，並
    預扣利息，伊則可拿到一萬元報酬的好處，所以幫丁○○收
    取利息，而伊也有欠丁○○十五萬元，利息就是十萬元每月
    一萬元等語（見臺灣臺中地方法院檢察署九十七年度偵字第
    一六四二四號卷第一０七、一０八頁，九十八年度偵緝字第
    四九號卷第八頁，本院卷第一五五頁背面），並於九十八年
    六月十七日審理時以證人身分具結證陳：丙○○、乙○○借
    錢時伊有在場，是向丁○○借三十萬元，丁○○將三十萬元
    拿給丙○○、乙○○，丙○○簽立的三十萬元本票，是丁○○拿去，丁○○有寫一張單子給伊，約定借十萬元的利息是
    一萬元，丙○○把利息拿給伊，而伊幫丁○○收取利息的好
    處，就是因伊也有向丁○○借錢，丁○○會少收伊的利息，
    此外，伊在偵訊時的確有說己○○、甲○○也有跟丁○○借
    錢甚詳（見本院卷第九十頁背面至九五頁背面），足見上開
    證人所證，並非虛構，堪已採信。再對照被告丁○○亦供陳
    ：其有當面跟丙○○說每個月給其利息，的確是在戊○○家
    裡親手將錢交給丙○○，三十萬元是其借給丙○○的等語，
    益徵本案重利行為非獨由被告丁○○或戊○○個人為之，被
    告丁○○辯稱係戊○○單方面向借款人收取高利貸，其不知
    情，被告戊○○辯以是丁○○叫伊去收款，與伊無涉云云，
    無非卸責之詞，不足採信。
  3.又證人甲○○係透過戊○○向丁○○借款五萬元，預扣利息
    一個月五千元一情，業據證人甲○○於九十八年一月二十一
    日偵訊中結證明確（見臺灣臺中地方法院檢察署九十七年度
    偵字第一六四二四號卷第七八、七九頁），雖證人甲○○於
    本院審理時，改異稱是向劉三借款五萬元云云，然經本院勘
    驗證人甲○○該次偵訊錄音光碟結果，證人甲○○確實證陳
    「我跟戊○○借五萬元而已，他說（那錢）是丁○○的」、
    「利息一個月五千元。利息先扣掉，（我只）拿四萬五」等
    語無訛，與偵查筆錄所載吻合，且偵訊過程中，檢察官並無
    以強暴、脅迫、利誘、詐欺、疲勞訊問或其他違反法定程序
    之方法進行訊問等情事，均有該勘驗筆錄可佐（見本院卷八
    九頁及其背面），況被告戊○○於偵查中亦稱：己○○、甲○○也都有跟丁○○借錢等詞（見臺灣臺中地方法院檢察署
    九十七年度偵字第一六四二四號卷第六一頁），是以，證人
    甲○○事後陳稱係向劉三借款云云，無非迴護被告丁○○之
    詞，委無足採，充其量僅能說明證人甲○○並未與被告丁○○當面接洽，惟尚無從遽此排除被告丁○○有參與此部分重
    利行為。
(三)按共同正犯之成立，祇須具有犯意之聯絡，行為之分擔，既
    不問犯罪動機起於何人，亦不必每一階段犯行，均經參與（
    最高法院三十四年上字第八六二號判例要旨參照）。本案被
    告戊○○雖非資金之提供者，而被告丁○○固未參與如附表
    所示各件重利犯行之每一階段，然被告丁○○、戊○○既多
    次相偕共同放款予丙○○等借款人，並與丙○○等人為利息
    之約定且預扣第一期利息，足見被告戊○○並非只是單純之
    介紹人，被告丁○○亦非僅係純粹提供資金予借款人而已，
    而係兩人相互結合，基於共同正犯間之犯意聯絡，再三就附
    表所示之重利犯行，為貸放款項、收取利息之行為分擔。被
    告丁○○、戊○○所辯各節，殊不值採。
(四)被告丁○○、戊○○均係乘借款人臨時急需現金之際，以如
    附表所示之計息方式貸款予他人，並預扣如附表所載利息，
    收取與原本顯不相當之重利等情事，業經借款人丙○○、乙○○、己○○、甲○○於警詢或偵查或本院證述屬實，是被
    告丁○○、戊○○利用他人急迫而貸以款項，以取得與原本
    顯不相當之重利，至為明顯。雖被告丁○○以丙○○係為購
    置工程白鐵材料，己○○則為買車而借款，非屬急迫情事云
    云置辯，惟被告丁○○、戊○○貸款予證人丙○○、己○○
    之利息，經折算後分別為年利率百分之三六０、百分之一二
    ０，遠超過民法第二百零五條所規定週年利率百分之二十之
    限制，與證人丙○○、己○○所借貸之原本顯不相當，且借
    款時即預扣一期利息，證人丙○○、己○○若非出於急迫情
    事，當不致同意以此高額利率貸得現款，且證人丙○○亦於
    偵、審時證陳：當時因生意週轉不靈，財務困難，有急用才
    借錢，證人己○○也稱：當時急需錢買車載運農作物，如果
    沒有錢買車，生活就有困難，渠跟戊○○說是急用，看能不
    能週轉等語甚明，足認被告丁○○、戊○○有乘證人丙○○
    、己○○急迫貸予金錢，而取得與原本顯不相當之重利犯行
    無誤。
(五)被告戊○○雖聲請傳喚證人「阿信」，欲證明被告戊○○曾
    拿十萬元給被告丁○○，惟前開事實與本案之待證事實無涉
    ，且被告丁○○、戊○○重利事證已明無再調查之必要，縱
    經傳喚該證人到院亦無解於被告丁○○、戊○○上揭犯行，
    爰依刑事訴訟法第一百六十三條之二第二項第二、三款，駁
    回被告戊○○此部分調查證據之聲請，附此敘明。
(六)本案被告丁○○與被告戊○○共同為重利犯行，事證明確，
    堪以認定。
三、新舊法比較部分：
    按刑法業於九十四年一月七日修正，於同年二月二日公布，
    並於九十五年七月一日施行。修正後刑法第二條第一項規定
    ，已將新舊法律適用之「從新從輕」原則，改採「從舊從輕
    」原則，而此規定僅係規範行為後法律變更所生新舊法律比
    較適用之準據法，並非實體刑罰法律，自不生行為後法律變
    更之比較適用問題，應逕行適用新法第二條第一項之規定，
    為「從舊從輕」之比較。
(一)刑法第五十六條「連續數行為而犯同一之罪名者，以一罪論
    。但得加重其刑至二分之一」之規定，業經總統於九十四年
    二月二日修正公布刪除，並自九十五年七月一日施行，此刪
    除雖非犯罪構成要件之變更，但顯已影響行為人刑罰之法律
    效果，自屬法律有變更，依修正後刑法第二條第一項規定，
    比較新、舊法結果，以被告行為時法律即修正前刑法第五十
    六條連續犯之規定有利於被告。
(二)刑法第三百四十四條法定刑為罰金部分：
  1.刑法第三十三條第五款亦於九十四年二月二日修正公布，並
    自九十五年七月一日起施行；修正後刑法第三十三條第五款
    規定「罰金：新臺幣一千元以上，以百元計算之。」，與修
    正前刑法第三十三條第五款規定「罰金：一元以上。」不同
    。經比較新舊法結果，以舊法較有利於行為人，故依刑法第
    二條第一項前段規定，本案關於刑法第三百四十四條之法定
    刑罰金部分，自應適用行為時之法律即修正前刑法第三十三
    條第五款規定，決定其罰金部分之法定刑。
  2.法定刑為罰金之提高標準之新舊法適用：
    刑法罰金刑提高標準業於九十五年六月十四日以華總一義字
    第０九五０００三五一八一號令增訂公布刑法施行法第一條
    之一，明定：「中華民國九十四年一月七日刑法修正施行後
    （按指九十五年七月一日），刑法分則編所定罰金之貨幣單
    位為新臺幣。九十四年一月七日刑法修正時，刑法分則編未
    修正之條文定有罰金刑者，自九十四年一月七日刑法修正施
    行後，就其所定數額提高為三十倍。但七十二年六月二十六
    日到九十四年一月七日新增或修正之條文，就其所定數額提
    高為三倍。」，與該條增訂公布前，就罰金刑部分所適用之
    罰金罰鍰提高標準條例第一條前段、現行法規所定貨幣單位
    折算新臺幣條例第二條規定並無不同。而刑法第三百四十四
    條係刑法分則編未修正之條文而定有罰金刑者，比較新舊法
    適用之結果，其關於法定刑為罰金部分之提高標準，新法並
    無較有利於被告之情形，故依刑法第二條第一項前段規定，
    本案關於上開刑法法條法定刑罰金提高標準部分，自以行為
    時之法律即罰金罰鍰提高標準條例第一條及現行法規所定貨
    幣單位折算新臺幣條例第二條，有利於被告。
(三)綜上所述，揆諸修正後刑法第二條第一項前段、後段規定之
    「從舊從輕」原則，自應整體適用被告行為時之法律，即修
    正前之相關刑罰法律，對被告較為有利。
四、論罪科刑部分：
(一)核被告丁○○、戊○○乘如附表所示之借款人亟需現金而陷
    於急迫之際，分別貸與如附表所示之金錢，取得與原本顯不
    相當之重利，所為均係犯刑法第三百四十四條之重利罪。被
    告丁○○、戊○○間，皆有犯意聯絡及行為分擔，為共同正
    犯（刑法第二十八條有關共同正犯之規定，僅作文字修正，
    對於狹義共同正犯《指有犯意聯絡及行為分擔之數行為人》
    之認定，不生任何影響，並非刑法第二條第一項所指之法律
    有變更，即無該條項之適用，應依一般法律適用原則，適用
    裁判時法，最高法院九十五年十一月七日第二十一次刑事庭
    會議決議可資參照）。
(二)被告丁○○、戊○○，就附表所示三次重利犯行，均時間緊
    接，觸犯構成要件相同之罪名，顯係基於概括犯意反覆為之
    ，皆為連續犯，分別應依修正前刑法第五十六條之規定論以
    一罪，並加重其刑。
(三)爰審酌被告丁○○、戊○○犯罪之動機、目的係為圖一己之
    厚利，利用他人需款孔急之際收取高額利息，有鑑於借款人
    每每因無力負擔高利貸之重利或鋌而走險犯罪或輕生尋短，
    製造社會問題，且迄今均未與被害人和解，惟兼衡被告丁○○、戊○○均飾詞否認，未見悔意，暨其等犯罪手段、智識
    程度、未訴諸暴力討債等一切情狀，分別量處如主文所示之
    刑，並皆諭知易科罰金之折算標準（被告行為後，刑法第四
    十一條第一項前段關於易科罰金之折算標準已由舊法之銀元
    一百元、二百元、三百元修正為新臺幣一千元、二千元、三
    千元，因屬科刑規範事項之變更，其折算標準為裁判時所應
    諭知，自有就新舊法規定比較之必要，經比較新舊法結果，
    以被告行為時之舊法較有利於被告〔按定易科罰金之折算標
    準，係屬科刑規範事項，非屬最高法院九十五年五月二十三
    日九十五年第八次刑庭會議決議第一、（四）則所定，比較
    新舊法應就罪刑有關之共犯、未遂犯、想像競合犯、牽連犯
    、連續犯、結合犯，以及累犯加重、自首減輕暨其他法定加
    減原因（如身分加減）與加減例等一切情形，綜其全部罪刑
    之結果而為比較之情形，其既非屬法律適用之情形，即無與
    之綜合比較之適用，附此敘明〕，是應依修正前刑法第四十
    一條第一項前段、修正前罰金罰鍰提高標準條例第二條之規
    定，諭知以銀元三百元折算一日為易科罰金之折算標準）。
(四)減刑部分：
  1.被告丁○○本案犯罪時間均在九十六年四月二十四日以前，
    合於中華民國九十六年罪犯減刑條例第二條第一項第三款之
    減刑條件，應予減其宣告刑二分之一，並依同條例第九條規
    定，諭知易科罰金之折算標準。
  2.查中華民國九十六年罪犯減刑條例第五條係就該條例施行前
    經通緝之被告或受刑人而設之規定，如係該條例施行後始通
    緝者，即不適用該條規定，此參司法院於九十六年六月二十
    三日發布之「法院辦理九十六年減刑案件應行注意事項」第
    九條第一項自明。本案被告戊○○係於中華民國九十六年罪
    犯減刑條例施行後之九十七年十月十七日經臺灣臺中地方法
    院檢察署發布通緝，而於九十七年十二月二十四日為警緝獲
    到案，有臺灣臺中地方法院檢察署通緝書及臺中市警察局第
    五分局解送人犯報告書各一份在卷可稽，則依同條例第五條
    之規定，被告戊○○既非在中華民國九十六年罪犯減刑條例
    施行前即經通緝，且被告戊○○本案犯罪時間，均在九十六
    年四月二十四日以前，合於中華民國九十六年罪犯減刑條例
    第二條第一項第三款之減刑條件，應予減其宣告刑二分之一
    ，並諭知易科罰金之折算標準。
據上論斷，應依刑事訴訟法第二百九十九條第一項前段，刑法第
二條第一項前段、第二十八條、（修正前）第五十六條、第三百
四十四條、（修正前）第四十一條第一項前段，罰金罰鍰提高標
準條例第一條前段、（修正前）第二條，中華民國九十六年罪犯
減刑條例第二條第一項第三款、第七條、第九條，判決如主文。
本案經檢察官庚○○到庭執行職務。
中    華    民    國    98    年    9     月    29    日
                  刑事第十庭  法  官  周  莉  菁
以上正本證明與原本無異。
如不服本判決，應於判決送達後10日內，向本院提出上訴書狀，
上訴書狀應「敘述具體上訴理由」，並按他造當事人之人數附繕
本。「切勿逕送上級法院」。
告訴人或被害人對於判決如有不服具備理由請求檢察官上訴者，
其上訴期間之計算係以檢察官收受判決正本之日期為準。
                              書記官  吳  彩  華
中    華    民    國    98    年    9     月    29    日
附表：時間（民國）；金額（新臺幣）
 ┌──┬───┬──────┬────┬───┬────────┬────┐
 │編號│被害人│  借貸時地  │借貸金額│ 利息 │   計息方式     │質押物品│
 ├──┼───┼──────┼────┼───┼────────┼────┤
 │1   │丙○○│93年8月間， │ 30萬元 │10天1 │月息30%，年息360│面額30萬│
 │    │、李祺│在戊○○位於│        │期，每│%。預收利息4萬5 │元本票1 │
 │    │正    │臺中縣太平市│        │期利息│千元，實拿25萬5 │張      │
 │    │      │復興街87號住│        │3萬元 │千元            │        │
 │    │      │處內，先由陳│        │      │                │        │
 │    │      │賜賓出面接洽│        │      │                │        │
 │    │      │後，隨即由張│        │      │                │        │
 │    │      │本源親自拿取│        │      │                │        │
 │    │      │現金至戊○○│        │      │                │        │
 │    │      │住處交予李祺│        │      │                │        │
 │    │      │任及乙○○。│        │      │                │        │
 ├──┼───┼──────┼────┼───┼────────┼────┤
 │2   │己○○│94年間某日，│ 10萬元 │30天1 │月息10%，年息120│面額10萬│
 │    │      │在戊○○位於│        │期，每│%。預收利息1萬元│元本票1 │
 │    │      │臺中縣太平市│        │期利息│，實拿9萬元     │張      │
 │    │      │復興街87號住│        │1萬元 │                │        │
 │    │      │處內，由張本│        │      │                │        │
 │    │      │源攜同現金交│        │      │                │        │
 │    │      │付予己○○。│        │      │                │        │
 ├──┼───┼──────┼────┼───┼────────┼────┤
 │3   │甲○○│94年間某日，│  5萬元 │30天1 │月息10%，年息120│無      │
 │    │      │在戊○○位於│        │期，每│%。預收利息5千元│        │
 │    │      │臺中縣太平市│        │期利息│，實拿4萬5千元  │        │
 │    │      │復興街87號住│        │5千元 │                │        │
 │    │      │處內，惟係由│        │      │                │        │
 │    │      │戊○○交付。│        │      │                │        │
 └──┴───┴──────┴────┴───┴────────┴────┘
附錄本判決論罪科刑法條：
刑法第344條：
乘他人急迫、輕率或無經驗貸以金錢或其他物品，而取得與原本
顯不相當之重利者，處一年以下有期徒刑、拘役或科或併科一千
元以下罰金。


司法院資訊處製作；財團法人民間司法改革基金會備份。
